【裁判字號】    91,上易,4
【裁判日期】    900712
【裁判案由】    分割共有物
【裁判全文】
臺灣高等法院臺南分院民事判決  九十一年度上易字第四號  Ｊ
      上  訴  人  己  ○  ○
      視同上訴人  戊  ○  ○
      視同上訴人  甲  ○  ○
                  乙  ○  ○
                  庚  ○  ○
      訴訟代理人  丁  ○  ○
      被  上訴人  丙  ○  ○
右當事人間請求分割共有物事件，上訴人對於中華民國九十年八月三日臺灣嘉義地方
法院第一審判決（九十年度訴字第一九五號）提起上訴，本院判決如左：
      主      文
原判決廢棄。
兩造共有坐落嘉義市○○段七０九地號，地目建，面積０．０九一九公頃、同段七一
七地號，地目建，面積０．一０六０公頃等二筆土地，合併分割如本判決附圖甲案所
示，其中編號一、面積０．０三一八公頃土地、編號六、面積０．０一七七公頃土地
，分歸上訴人戊○○取得；編號二、面積０．０二四七公頃土地，分歸上訴人甲○○
取得；編號三、面積０．０二四七公頃土地，分歸上訴人乙○○取得；編號四、面積
０．０二四八公頃土地，分歸上訴人己○○取得；編號五、面積０．００八五公頃土
地，分歸被上訴人取得；編號七、面積０．０四九五公頃土地，分歸上訴人庚○○取
得；編號八、面積０．０一六二公頃土地，分歸上訴人丁○○取得。
第一、二審訴訟費用由兩造按本判決附表所示應有部分比例負擔。
      事      實
甲、上訴人方面：
一、聲明：求為判決：（一）原判決廢棄。（二）兩造共有坐落嘉義市○○段七０九
    地號，地目建，面積０．０九一九公頃，同段七一七地號，地目建，面積０．一
    ０六０公頃等二筆土地，予以合併分割，其分割方法如本判決附圖甲案所示。（
    三）訴訟費用由兩造依持分比例負擔。
二、陳述：除與原判決記載相同者，予以引用外，補稱：
（一）依原判決之分割方法，上訴人分配取得之部分，不但被一分為二，且其中七一
      七地號土地之部分（即本判決附圖乙案所示編號四部分）所面臨前方八公尺道
      路之寬度，僅有三公尺寬，面積為七十一平方公尺，依台灣省畸零地使用規則
      之規定，係無法獨立使用之畸零地，造成上訴人使用土地之困難，顯非公平。
      至於上訴人所提甲案所示之分割方案，則每塊分割後之土地，均可申請建築執
      照，對所有共有人堪稱公平。
（二）本件係因上下二塊土地合併分割，惟分割後無法使所有共有人土地均分配於同
      一處，被上訴人丙○○於原審所提之分割方案，將如本判決附圖乙案所示編號
      四部分，分配予上訴人，上訴人固於原審對該分割方案無意見，此乃因當時無
      任何共有人願意自己分配之土地一分為二，且被上訴人對上訴人表示，上訴人
      若分得編號四之土地，可與同屬上訴人所有之七一六地號土地合併建築，上訴
      人年事已高，又因被上訴人如此告知，並思及若因此可解決共有人間之糾紛也
      算好事，是以對該分割方案並無意見，乃上訴人嗣後始知悉，因七一六地號土
      地並未與道路相鄰，即使合併亦無法建築，上訴人不得已，始提出本件上訴。
（三）況「（共有物）分割方法，或為原物分割或為變賣以價金分配於各共有人，則
      由法院依職權定之，不受當事人聲明之拘束。」、「分割共有物之訴，其訴訟
      標的為共有物分割請求權，法院裁判即係以此為對象，且分割由法院本於職權
      以適當之方法為之，不受當事人主張之拘束。」此有最高法院六十八年台上字
      第三四二七號判例、七十六年台上字第二三一二號判決意旨可參。是分割共有
      物之訴，應如何分割始符合公平原則，為法院依職權得加以審酌並判決之事項
      ，不受當事人之主張拘束，故縱上訴人曾於原審同意原判決之分割方案，惟該
      分割方案實為對上訴人極不公平、不合理之方案，且上訴人同意之過程已如前
      述，自不能以上訴人於原審對該方案無意見，而強令上訴人必須接受該不公平
      之方案。
（四）視同上訴人戊○○於鈞院所提之分割方案（即如本判決丙案所示），雖將如附
      圖乙案所示編號四部分土地之鄰路部分修正為三．五公尺，惟該部分仍屬面積
      小、形狀狹長，一般人恐難單獨利用，若與相鄰之七一六號土地合併，合併後
      之形狀亦屬不規則，有礙土地使用之便利性。
（五）視同上訴人戊○○雖以上訴人所主張之分割方案，將造成必須拆除其現有房屋
      ，對其不公云云。惟查，依上訴人之分割方案，視同上訴人戊○○應拆除之房
      屋，係其未得全體共有人同意，無權占有之房屋部分，視同上訴人戊○○本即
      有拆除之義務，惟其辯稱所有之房屋，係經全體共有人同意且係有使用執照之
      合法建物云云，惟該有使用執照之部分，僅限於靠左邊之磚瓦造平房，右邊之
      鐵皮屋則不包括在內，是其所為抗辯，實不足採。
三、證據：除援用第一審所提證據外，補提台灣省畸零地使用規則、土地登記謄本、
    現場照片等件為證。
乙、視同上訴人戊○○方面：
一、聲明：求為判決：（一）上訴駁回。（二）上訴費用由上訴人負擔。
二、陳述：除與原判決記載相同者，予以引用外，補稱：
（一）原判決所採之分割方案（如本判決附圖乙案所示）係經兩造於訴訟外經協調同
      意後，由原審囑託地政機關製作分割圖，經原審提示兩造分割圖，兩造五人（
      羅景芳未到）：「均表示同意複丈成果圖所示之分割方法」，並經上訴人己○
      ○捺印表示同意，上訴人於原審即對分割方案表示同意，原審依其意願為判決
      ，竟又反悔提起上訴，實無理由。
（二）上訴人上訴主張其取得如本判決附圖乙案所示編號四土地為畸零地云云，然查
      上訴人因其另有一筆與系爭土地相毗鄰之七一六地號土地，因之於原審協調時
      ，同意原判決附圖所示編號四之部分由伊分配取得，而得與七一六地號土地合
      併使用，並不發生畸零地不能使用之問題，原判決依上訴人同意之分割方法分
      割，並無違誤不當。
（三）按當事人上訴第二審固得提出新攻擊或防禦方法，但在第一審整理並協議簡化
      後已不得主張之爭點。自不得再提出新攻擊或防禦方法，民事訴訟法第四百四
      十七條第一款定有明文。本件分割共有物之爭點在於如何定分割方法，上訴人
      於原審已協議簡化分割方法如原判決附圖所示，兩造共有土地之所以願「合併
      」分割，是因均同意原判決分割圖所致，今上訴人自行翻異原審協議，亦即推
      翻兩造共有二筆土地之願「合併」分割之基礎，視同上訴人改為不同意合併分
      割，則勢必逐筆分割另定分割方案，上訴人自行推翻其於原審同意之分割方法
      ，顯有違訴訟經濟之原則。
（四）上訴人提出之分割方案，視同上訴人不同意：
（１）原判決依戊○○現有房屋占有及使用位置分割，以避免戊○○之房屋被拆除，
      上訴人今將原判決附圖之分割線向「西」移，縮小附圖編號一之面積，勢必拆
      除戊○○之現住房屋，造成戊○○重大損害，對戊○○顯不公平合理。
（２）戊○○現有房屋於民國五十七年五月興建，係經當時全體共有人之蓋章同意，
      取得嘉義縣政府核發建築執照及建築物使用執照才興建，共有人既同意戊○○
      於共有地之特定位置興建房屋，而今分割共有物即應原地分與戊○○使用，如
      依上訴人主張之分割方案，將戊○○之房屋遭拆除，顯違經濟公平原則。
（３）上訴人於原審同意取得原判決附圖編號六之較大塊土地，及與其另筆土地相毗
      鄰得以合併使用之附圖示編號四之土地，因而同意分別取得二部分之土地，但
      戊○○現實占有之土地已與所持有之持分面積相符，應分得完整一塊土地，上
      訴人將之割裂分開為二塊土地，顯不合理公平。
（４）視同上訴人羅景芳雖於原審未到庭，但對原判決並未表示不服，可見兩造全體
      於原審均同意依原判決附圖所示方法分割，已符合公平經濟原則，上訴人判決
      後竟又反悔，主張重新分割，浪費訴訟，顯無理由。
（五）上訴人如可推翻原達成之協議要求重行分割，則至少本案之分割方法應以如本
      判決附圖丙案所示較妥，亦即編號四之土地加寬為三．五公尺，其長度則縮短
      ，惟面積仍相同。
三、證據：除援用第一審所提證據外，補提土地登記謄本，及嘉義縣政府建築物使用
    執照等件為證。
丙、視同上訴人甲○○方面：
一、聲明：求為判決：（一）原判決廢棄。（二）兩造共有坐落嘉義市○○段七０九
    地號，地目建，面積０．０九一九公頃，同段七一七號，地目建，面積０．一０
    六０公頃等二筆土地，合併分割如本判決附圖戊之草案所示。（三）訴訟費用由
    兩造依持分比例負擔。
二、陳述：除與原判決記載相同者，予以引用外，補稱：
（一）本件視同上訴人戊○○所建築之房屋分為兩部分，其中磚造平房雖有建照，但
      鐵皮屋並無建照，係一違章建築，而視同上訴人戊○○欲建鐵皮屋時，並未得
      全體共有人之同意，渠亦曾數次阻止其興建，惟視同上訴人戊○○執意興建，
      是視同上訴人戊○○應不得以該鐵皮屋會遭拆除而堅持要求有利於己之分割方
      案，否則日後土地共有人只須隨意亂蓋房屋，以造成既成事實，即可要求有利
      於己之分割方法，對其他共有人顯然不公。況依上訴人所提之分割方案，該鐵
      皮屋僅需拆除約八．五平方公尺，對羅芳銘損害不大，戊○○實不能僅顧全土
      地之完整性，而不顧及其他土地共有人之利益。
（二）況戊○○分得之部分，係位於兩條道路交會之角地，價值上比其他共有人分得
      之土地為高，其忍受些微不利益，亦屬應該，豈可既要求不可拆除舊屋，復要
      求分得之土地不能分開為二，且分得的土地又係面積最大、價值較高者，對其
      他共有人亦非公平。
（三）上訴人鑑於兩造均係親戚關係，若能不必拆除房屋，以和為貴，誠係最佳方法
      。惟若不能協調時，渠參照上訴人己○○所提分割方案，將視同上訴人戊○○
      之鐵皮屋所在位置仍分配與戊○○取得，惟渠分得之部分則修正挪至前方，而
      如本判決附圖戊之草案所示，如此不但視同上訴人戊○○所分配取得之土地仍
      有面臨兩條道路，不影響出入，且亦無需拆除所有之鐵皮屋。
三、證據：援用第一審所提證據。
丁、視同上訴人乙○○、羅景芳、丁○○方面：
一、聲明：求為判決：（一）上訴駁回。（二）上訴費用由上訴人負擔。
二、陳述：除與原判決記載相同者，予以引用外，上訴人乙○○補稱：同意視同上訴
    人甲○○所提如本判決附圖戊之草案所示。上訴人羅景芳、丁○○則補稱：原審
    判決所採分割方案係經兩造協議後之方案，上訴人貿然上訴，有違訴訟經濟原則
    ，本件仍應以原審判決所採分割方案為妥。
戊、被上訴人方面：
一、聲明：求為判決：（一）上訴駁回。（二）上訴費用由上訴人負擔。
二、陳述：除與原判決記載相同者，予以引用外，另補稱略以：原審判決係經兩造協
    議後而為之判決，上訴人之上訴有違訴訟經濟原則，應以原審判決之分割方案為
    妥。
三、證據：援用第一審所提證據。
己、本院依職權履勘現場，並囑託嘉義市地政事務所繪製複丈成果圖。
      理      由
一、按訴訟標的對於共同訴訟之各人必須合一確定者，共同訴訟中一人之上訴，其效
    力及於全體，此觀民事訴訟法第五十六條第一項第一款規定自明。本件為請求分
    割共有物之訴，其訴訟標的對於共同訴訟之各人必須合一確定，依前開規定，上
    訴人己○○上訴之效力及於同造之戊○○、甲○○、乙○○、羅景芳、丁○○，
    爰將之併列為上訴人，合先敘明。
二、本件被上訴人丙○○起訴主張：坐落嘉義市○○段七０九地號，地目建，面積０
    ．０九一九公頃，及同段七一七地號，地目建，面積０．一０六０公頃等二筆土
    地，均為兩造所共有，其應有部分比例分別如本判決附表所示；兩造間就系爭二
    筆共有土地並無約定不分割之特約，亦無因物之使用目的不能分割之情形，且系
    爭二筆土地之共有人、權利範圍均相同，因不能達成分割之協議，為此，基於土
    地有效利用之價值提起本訴，請求合併分割如本判決附圖乙案所示等語。
三、上訴人等對於共有之系爭土地並無不分割協議之事實不爭執，且均同意合併分割
    ，上訴人戊○○、羅景芳、丁○○並均同意分割如本判決附圖乙案所示，至於上
    訴人己○○則另抗辯：應以本判決附圖甲案所示方法為分割，其於原審同意如本
    判決附圖乙案之分割方法，實係受誤導，而誤認分得之土地可與其所有七一六地
    號土地合併申請建築執照，致伊分得之土地將形成無法獨立使用之畸零地等語；
    上訴人甲○○、乙○○則抗辯應以如本判決附圖戊之草案所示方法為分割，較為
    公平、合理等語。
四、本件被上訴人主張：系爭二筆土地，地目：建，均係兩造分別共有，其應有部分
    比例均如本判決附表所示等情，業據被上訴人於原審提出而為上訴人等均不爭之
    系爭土地登記簿謄本等件附卷可參（原審卷第六頁至第十三頁），兩造就系爭土
    地並無不分割之協議，兩造又無法協議分割乙節，復為兩造所不爭，應認被上訴
    人此部分之主張為真實。
五、按各共有人除因物之使用目的不能分割，或契約定有不分割之期限者外，得隨時
    請求分割共有物，又共有物分割之方法，不能協議決定者，法院得因任何共有人
    之聲請，命為原物或變價之分配，民法第八百二十三條第一項前段、第八百二十
    四條第二項分別定有明文。又按我國民法關於分割共有物之效力，係採移轉主義
    ，即各共有人因分割而成為單獨所有人，係由於彼此相互移轉，讓與部分權利所
    致。此觀民法第八百二十五條之規定旨趣自明。因此數筆共有之土地，得予合併
    分割者，必以該數筆共有土地之共有人及其應有部分均相同，且得全體共有人之
    同意為必要（最高法院七十七年度台上字第二０六一號判決意旨參照）；系爭二
    筆土地為兩造所共有，共有人及應有部分均相同，已如前述，且系爭二筆土地均
    由同段九四地號分割而來，原為同一地號之土地，亦有上訴人於本院提出系爭土
    地登記謄本在卷（本院卷第七０頁至九八頁）可參，本件兩造既未定有不分割之
    特約，亦無因物之使用目的不能分割之情形，參以被上訴人與上訴人己○○主張
    之分割方案既有不同，就分割之方法顯難為一致之協議，惟均同意系爭二筆土地
    合併分割，則被上訴人據以主張裁判分割者，於法即無不合，應予准許。茲應審
    究者，厥為如何分割始為適當。
六、上訴人戊○○、羅景芳、丁○○及被上訴人雖均抗辯：原判決所採分割方案係經
    兩造於訴訟外經協調後簡化爭點後之結果，上訴人己○○竟事後反悔提起本件上
    訴，且提出另一分割方案，有違不得提出新攻擊防禦方法規定及訴訟經濟原則云
    云；惟按當事人提出之新攻擊或防禦方法，第二審法院得駁回之者，以在第一審
    整理並協議簡化後已不得主張之爭點為限，此觀民事訴訟法第四百四十七條第一
    款規定自明。至於定共有物分割之方法，固可由法院自由裁量，但亦須以其方法
    適當者為限，並經最高法院著有五十一年台上字第一六五九號判例可資參照；本
    件上訴人己○○、被上訴人丙○○，及視同上訴人戊○○、甲○○、乙○○、丁
    ○○等固曾於原審九十年七月二十七日言詞辯論期日時，同意依原判決附圖所示
    之方法為分割，惟該次協議之當事人並未包括共有人羅景芳乙節，此有言詞辯論
    筆錄在卷可按（原審卷第九十頁至九三頁），姑不論上開協議未經上訴人羅景芳
    在場同意，是否可稱兩造已達成一致協議，已滋爭議；更且到場當事人係就本件
    分割方法而為之協議，是否可謂係對於兩造主張之事實或法律關係之爭點而為協
    調，致當事人已不得再於第二審法院提出新分割方案？亦非無疑，參以共有物之
    分割，原應由法院審酌當事人之聲明，共有物之性質，經濟效用及全體共有人之
    利益等公平決之，原不受當事人主張之拘束，一以分割方法是否適當為審酌前提
    ，亦難認上訴人己○○於上訴後，在第二審法院審理中，不得提出新分割方案。
    上訴人戊○○、羅景芳、丁○○及被上訴人上開抗辯，均難憑採。
七、再查：
（一）系爭二筆土地略呈南北走向之長方形狀，二筆土地中間，現有八公尺寬之柏油
      巷道，即同段七一一地號土地相隔，系爭二筆土地之西側為一寬約三至四公尺
      之巷道，東、北、南側則均無道路相鄰，七一七地號土地由西至東分別有上訴
      人戊○○所有房屋、上訴人甲○○、乙○○所有平房，及上訴人己○○所有平
      房；七０九地號土地之北側由西至東分別有訴外人所有平房、二層樓鐵造屋，
      南側亦有上訴人丁○○所有平房，坐落其上，建物坐落位置及使用人均詳如本
      判決附圖丁案所示現況圖所示等情，業據原審法院於九十年四月十一日，及本
      院受命法官於九十一年三月二十一日，分別會同嘉義市地政事務所派員勘測現
      場，有勘驗筆錄、勘驗略圖，及該所九十年四月十一日複丈之現況圖附卷（原
      審卷第四十頁至第四二頁、第四九頁、第五十頁、本院卷第六十頁至第六三頁
      ），及上訴人己○○於本院提出而為兩造所不爭之現場照片七幀附卷（本院卷
      第九九頁至一０二頁）可稽，均堪信實；是系爭二筆土地上有建物多筆，建物
      形狀或為長方形、或為不規則形，且房屋基地散置系爭二筆土地各處，並非一
      致，若遷就房屋現況為分割，各共有人所得土地因無法保持方正格局，均將形
      成不規則形狀，無法於分割共有物後，充分利用各自分得之土地，顯非各共有
      人訴請裁判分割之目的。是不論採用何一分割方案，為達分割後各共有人得以
      充分發揮利用土地之目的，系爭土地上之房屋於土地分割後，勢難全部免於拆
      屋之結果。
（二）又系爭七一七地號土地之東側，緊臨上訴人己○○所有之七一六地號土地，且
      七一六地號土地南側另有訴外人所有同段七一五地號土地相鄰，而未與前開八
      公尺寬之柏油巷道之七一七地號相接乙節，除為兩造所是認外，且有地籍圖在
      卷可按（原審卷第十五頁）可憑，亦堪信實。
（三）此外上訴人戊○○所有坐落系爭七一七地號土地之鐵皮屋，係未經全體共有人
      同意，於事後擅自搭蓋之違章建物乙節，業據上訴人己○○、甲○○分別指述
      在卷，上訴人戊○○雖抗辯其所有房屋係屬合法建物，並提出卷附嘉義縣政府
      建築物使用執照（本院卷附第一二三頁）為證云云，然觀之該使用執照，建築
      面積及峻工日期，分別載有：「木造」平房一一九．五八六四平方公尺，民國
      五十七年五月十二日字樣，與該鐵皮屋之建材相較，已顯有不同，再參以卷附
      該鐵皮屋之現況照片（本院卷第九九頁），外表尚屬新穎，按諸常理判斷，核
      與五十七年建造迄今之老舊房屋難相合；上訴人己○○、甲○○等人抗辯：
      上訴人戊○○所有上開鐵皮屋，係未經全體共有人同意，於事後擅自搭蓋之違
      章建物等語，與事理相符，應堪採信，益見上訴人戊○○所指有使用執照之合
      法建物，僅限於磚瓦造平房而已，此外上訴人戊○○復未舉證證明其所搭蓋之
      上開鐵皮屋係合法建物，或已經全體共有人同意加蓋之建物，其空言抗辯，不
      足採信。
（四）至於本判決附圖乙案所示之分割方法，原審審酌系爭土地為長方形，略呈南北
      走向，兩筆土地間有柏油道路相隔為巷道，系爭土地上並有兩造及第三人之建
      物，且大部分為平房，土地西側為住戶進出之巷道暨其土地使用現況等情，並
      斟酌共有人之意願，衡量分割後各當事人對於土地利用之最大經濟效益，認採
      用如本判決附圖乙案所示之分割方案，分割後之每一筆土地較為方正而完整，
      能增加土地利用之經濟效益，且能顧慮各共有人應有部分比例之大小，衡平比
      例分配其等面臨巷道者，固非無見；然如依本判決附圖乙案所示，上訴人分配
      取得之土地一分為二，且其中編號四部分之土地與前開八公尺寬之柏油路巷道
      僅有約三公尺之面寬，其縱深最長約為二八．五公尺（複丈圖比例尺為五百分
      之一，編號四部分土地之南側前緣臨路面寬為０．六公分，換算現場實際長度
      為三公尺【計算公式：0.6cm×500cm=300cm】；其縱深為五．七公分，換算現
      場實際長度為二八．五公尺【計算公式：5.7cm×500cm=2850cm】），且土地面
      積僅有０．００七一公頃，距系爭土地西側之惟一對外巷道約三六．五公尺（
      複丈圖比例尺為五百分之一，編號四部分土地之南側前緣距道路七．三公分，
      換算現場實際長度為三六．五公尺【計算公式：7.3cm×500cm=3650cm】，並僅
      能籍由前開八公尺寬之柏油巷道對外連絡，此與和系爭土地西側及前開八公尺
      寬柏油道路相鄰，且分配後為一方正格局，而由上訴人戊○○取得之編號一土
      地相較結果，對於上訴人己○○顯有不公；況依台灣省畸零地使用規則第三條
      第一項之規定，上訴人己○○分得編號四部分之土地，其南側鄰八公尺寬巷道
      之面寬，未達最小寬度三．五公尺以上，不符前開申請建築許可之規定，上訴
      人己○○抗辯其分得之上開土地將因之形成無法有效利用之畸零地者，尚非無
      據，凡此，均足認本判決附圖乙案所示，尚非適當之分割方案。
（四）再如本判決附圖丙案所示之分割方法，係將附圖乙案編號四土地之南側臨前開
      八公尺柏油巷道之面寬，由原先之三公尺修正為三．五公尺，雖可避免成為畸
      零地而不能有效利用，且不致拆除上訴人戊○○之鐵皮屋，固為其優點；然縱
      為如此之修正，上開編號四部分之土地深度仍達二０．五公尺（複丈圖比例尺
      為五百分之一；編號四部分土地之縱深為四．一公分，換算現場實際長度為二
      ０．五公尺【計算公式：4.1cm×500cm=2050cm】），形狀仍極為狹長，且面
      積亦僅０．００七一公頃，不利土地之開發利用，而相鄰編號三由上訴人乙○
      ○分得之土地，亦將因之呈現前窄後寬之六邊形，亦不利於該土地之開發利用
      ；況上訴人戊○○因此一分割方案而分得之編號一部分土地，亦同樣存在分配
      位置較佳，且分歸一地之優勢，對上訴人等人仍屬不公，亦仍不可避免地將會
      拆除到上訴人甲○○及丁○○之建物。再者，上開鐵皮屋係在未得全體共有人
      同意，復於視同上訴人甲○○勸阻下，仍執意搭蓋之違章建物，已如前述，其
      於執意搭蓋之時，應能慮及嗣後有因違章或分割土地而遭拆除之可能，是為顧
      及上訴人戊○○之利益，而避免拆除該鐵皮屋之正當性顯然不高，殊無因上訴
      人戊○○一人所欲保留該鐵皮屋，而犧牲其他共有人權益之理，基上，此一分
      割方案亦非適宜之分割方法。
（五）另附圖戊之草案所示分割方法，係上訴人甲○○、乙○○於本院所主張採用之
      草案，該分割方案可避免視同上訴人戊○○所有之上開鐵皮屋因分割而遭致拆
      除，並使上訴人分得之土地分歸一處，且呈長方形而利於開發使用，固為其優
      點；然同時亦將導致上訴人戊○○、甲○○分得之土地均呈六邊形，不利於土
      地之長期開發利用，另上開鐵皮屋雖因此一分割方案而保留，然該鐵皮屋前方
      之出入口，因分割線緊鄰該鐵皮屋之前緣，勢將難以順利進出，而減損保留該
      鐵皮屋之經濟價值，況該鐵皮屋應避免拆除之正當性甚低，已如前述；凡此，
      此一以保留該鐵皮屋為主要目的之分割草案，亦非妥適之分割方案。
（六）至於本判決附圖甲案所示之分割方案，係上訴人於本院審理時所主張之分割方
      案，該分割方案將上訴人己○○分得之土地，全部分歸於編號四之部分，土地
      並呈南北走向之長方形，南側臨前開八公尺柏油巷道之面寬達八公尺（複丈圖
      比例尺為五百分之一，編號四部分土地之南側前緣臨路為一．六公分，換算現
      場實際長度為八公尺【計算公式：1.6cm×500cm=800cm】），面積亦有０．０
      二四八公頃，且上訴人戊○○、甲○○、乙○○分得之土地，均呈南北走向之
      長方形，可避免分得人就分得後之土地一分為二，且有一部分為不能有效利用
      之畸零地之缺點，亦可免除如乙案、丙案所示分割方法，將分別造成上訴人乙
      ○○，及甲○○與戊○○土地因分割結果，而呈南北走向六邊形之缺憾。且對
      照現況圖結果，亦可避免上訴人甲○○之磚瓦造平房有遭拆除之虞，並使上訴
      人己○○因本件分割致其現居房屋遭拆除之面積減至最少，而與其現占有使用
      系爭土地之位置大置相符；再者上訴人羅景芳、丁○○及被上訴人分得土地之
      位置及面積均與原審判決所採之分割方案相同，並不違背其等在原審及本院審
      理時之分配意願，凡此均係其優點所在；雖此一分割方案同時將造成上訴人戊
      ○○所分得之土地一分為二，致分得之土地分別坐落於於編號一及編號六部分
      之困境，然該二部分土地之面積仍分別達０．０三一八公頃及０．０一七七公
      頃，且均呈南北走向之長方形狀，其中編號六部分之土地雖較小，然其北側鄰
      前開八公尺寬泊油巷道之面寬仍有約九．五公尺（複丈圖比例尺為五百分之一
      ，編號六部分土地之北側前緣臨路面寬為一．九公分，換算現場實際長度為九
      ．五公尺【計算公式：1.9cm×500cm=950cm】），於該二部分土地之利用價值
      及經濟效益之減損尚屬輕微，且審酌編號一部分之土地西臨寬約三至四公尺之
      巷道，南側復與前開八公尺寬柏油巷道相通，依社會一般經驗法則，該地之價
      值相對較高，將上訴人戊○○分得土地之一部分，刻意分配於價值相對較低之
      編號六部分，正可調和其分得編號一土地部分之優勢，對其他分得土地部分僅
      一面臨路之共有人亦較公平、合理；至此一方案雖仍將拆除視同上訴人戊○○
      上開違章鐵皮屋，惟該鐵皮屋避免拆除之正當性甚低，殊無因上訴人戊○○一
      人所欲保留該鐵皮屋，而犧牲其他共有人權益之理，已如前述，另姑不論上開
      鐵皮屋是否為合法建物，自長遠土地開發利用及經濟效益角度觀之，拆除上開
      鐵皮屋短期內雖將造成視同上訴人戊○○財物之損失，然共有人因此受分配之
      土地將較為方正完整，對全體共有均屬有利。
    綜上，本院斟酌系爭土地之地目為建地，及共有人於系爭土地上使用之情況，並
    審酌兩造共有人於分割後可充分發揮土地利用目的，分割後各共有人取得土地價
    值是否相當等一切情狀，認以本判決附圖甲案所示之分割方法為所有分割方案中
    最適當者。
八、綜右所述，本件被上訴人請求裁判分割系爭土地固非無據，惟原審就系爭二筆土
    地所定之合併分割方法，尚欠週延，上訴意旨聲明廢棄改判，非無理由，是本院
    審酌兩造之利益及注意各個取得部分之經濟效益，並兼顧系爭土地建地性質、社
    會利益，基於公平原則，認以本判決附圖甲案所示之方法予以分割，較為妥適，
    爰將原判決予以廢棄，並改判如主文第二項所示。
九、本件事證已臻明確，兩造其餘攻擊防禦方法，與判決結果無影響，無庸一一論列
    。又本件係因分割共有物而涉訟，被上訴人之行為可認按當時之訴訟程度為伸張
    或防禦權利所必要，故由勝訴之上訴人亦負擔一部訴訟費用，併此敘明。
十、據上論結，本件上訴為有理由，依民事訴訟法第四百五十條、第八十一條第二款
    、第七十八條，判決如主文。
中      華      民      國    九十    年      七      月      十二      日
                                  臺灣高等法院臺南分院民事第二庭
~B1審判長法官  吳    志    誠
~B2      法官  李    素    靖
~B3      法官  李    文    賢
右為正本係照原本作成。
不得上訴。
中      華      民      國    九十    年      七      月      十五      日
~B法院書記官  劉    清    洪
~F0
~T40
附表：            九十一年度上易字第四號
┌─────────┬─────────┐
│共有人姓名        │應有部分比例      │
├─────────┼─────────┤
│丙○○            │一萬分之四三０    │
├─────────┼─────────┤
│戊○○            │四分之一          │
├─────────┼─────────┤
│甲○○            │八分之一          │
├─────────┼─────────┤
│乙○○            │八分之一          │
├─────────┼─────────┤
│己○○            │八分之一          │
├─────────┼─────────┤
│庚○○            │四分之一          │
├─────────┼─────────┤
│丁○○            │一萬分之八二０    │
└─────────┴─────────┘


司法院資訊處製作；財團法人民間司法改革基金會備份。
